【裁判字號】    98,簡上,31
【裁判日期】    990331
【裁判案由】    返還土地
【裁判全文】
臺灣屏東地方法院民事判決              98年度簡上字第31號
上  訴  人  乙○○
訴訟代理人  丁○○
            蘇精哲律師
            王建元律師
被 上 訴人  戊  ○
訴訟代理人  陳世明律師
複 代 理人  曾慶雲律師
            林朋助律師
上列當事人間請求返還土地事件，上訴人對於中華民國98年2 月
20日本院潮州簡易庭97年度潮簡字第698 號第一審判決提起上訴
，本院於99年3 月17日言詞辯論終結 ，判決如下：
    主      文
上訴駁回。
第二審訴訟費用由上訴人負擔。
    事實及理由
一、被上訴人主張：坐落屏東縣內埔鄉○○段548 之1 地號土地
    ，為伊與李英、鍾一先、鍾光先及章鍾蕙所共有，詎上訴人
    無合法權源，其具有事實上處分權之未辦保存登記建物即門
    牌號碼屏東縣內埔鄉○○村○○路新37巷39號房屋，竟占用
    其中如附圖所示編號A 部分面積55平方公尺，則伊自得本於
    所有權之作用，請求上訴人將上開房屋拆除，並將土地返還
    伊及其他共有人全體。又系爭548 之1 地號土地在分割前原
    為農地，各共有人間未訂有分管契約，上訴人之前手未經全
    體共有人同意，擅自在其地上建造房屋，其占有系爭548 之
    1 地號土地為無權占有，上訴人嗣後因受讓房屋而占有系爭
    548 之1 地號土地，自仍屬無權占有，且上開房屋為一人單
    獨所有或單獨具有事實上之處分權，而其坐落之土地原為多
    人共有，尚非所謂之土地及其土地上之房屋同屬一人所有，
    自無類推適用民法第425 條之1 第1 項推定有租賃關係存在
    之餘地。其次，系爭548 之1 地號土地在分割後，重新實施
    地籍測量時，既經伊之被繼承人鍾志道與上訴人之前手甲○
    ○一致同意調整地界，則系爭548 之1 地號土地與毗鄰之甲
    ○○所有土地，自應以渠等同意之地界線為地籍線，依債之
    相對性，上訴人若因此而受有損害，亦僅能向其前手甲○○
    請求損害賠償，而不得據以對伊主張有權占用系爭548 之1
    地號土地等情，於原審聲明：上訴人應將坐落系爭548 之1
    地號土地如附圖所示編號A 部分面積55平方公尺上之地上物
    拆除，並將土地返還被上訴人及其他共有人。
二、上訴人則以：重測前坐落屏東縣內埔鄉○○段169 地號土地
    （即重測後同鄉○○段548 地號土地），原係甲○○與被上
    訴人之被繼承人鍾志道等16人所共有，嗣經共有人孫金環等
    7 人於民國83年2 月5 日向本院提起分割共有物之訴（83年
    度訴字第116 號），並經臺灣高法院高雄分院以83年度上字
    第552 號判決確定，其中系爭548 之1 地號土地分歸鍾志道
    取得。惟甲○○於分割之前，即經其他共有人同意，在重測
    前老埤段169 地號土地南邊部分興建加強磚造2 層樓房20棟
    ，並於72年9 月13日，以總價新台幣23萬元之價格，將其中
    門牌號碼屏東縣內埔鄉○○村○○路37巷39號房屋及其基地
    出售予伊。茲既因分割之結果，造成系爭39號房屋與其基地
    異其所有人，自應類推適用民法第425 條之1 第1 項之規定
    ，推定伊與系爭548 之1 地號土地之共有人間，在系爭39號
    房屋得使用期限內有租賃關係。又依臺灣高等法院高雄分院
    83年度上字第552 號確定判決，系爭39號房屋之基地原分歸
    甲○○取得，惟重新實施地籍測量之結果，一變而成系爭34
    8 之1 地號土地之一部，實質上由甲○○移轉於鍾志道，再
    由被上訴人等人因繼承而取得，伊對甲○○得主張有權占用
    系爭39號房屋之基地，自亦得執以對抗被上訴人。被上訴人
    主張伊為無權占有，請求伊拆除系爭39號房屋，並將其基地
    返還被上訴人及其他共有人，非有理由等語，資為抗辯，於
    原審聲明：原告之訴駁回。
三、原審為被上訴人全部勝訴之判決，並依職權宣告假執行，上
    訴人聲明不服提起上訴，於本院聲明：(一)原判決關於上訴人
    敗訴部分廢棄。(二)上開廢棄部分，被上訴人在第一審之訴駁
    回。(三)第一、二審訴訟費用由被上訴人負擔。被上訴人則答
    辯聲明：(一)上訴駁回。(二)第二審訴訟費用由上訴人負擔（原
    審共同被告趙梅花受敗訴判決部分，未據聲明不服，已告確
    定）。
四、系爭548 之1 地號土地為被上訴人與李英、鍾一先、鍾光先
    及章鍾蕙所共有，其中如附圖所示編號A 部分面積55平方公
    尺上，有上訴人於72年9 月13日向甲○○買受之系爭39號未
    辦保存登記房屋之事實，為兩造所不爭執，並有土地登記謄
    本、不動產買賣契約憑證及照片附卷可稽，復經原審會同屏
    東縣潮州地政事務所測量員到場勘測屬實，製有勘驗筆錄、
    現場勘驗略圖及土地複丈成果圖在卷可憑。
五、按所有人對於無權占有或侵奪其所有物者，得請求返還之。
    對於妨害其所有權者，得請求除去之。有妨害之虞者，得請
    求防止之。各共有人對於第三人，得就共有物之全部，為本
    於所有權之請求。但回復共有物之請求，僅得為共有人全體
    之利益為之。民法第767 條第1 項及第821 條定有明文。本
    件被上訴人主張上訴人無權占有系爭548 之1 地號土地如附
    圖所示編號A 部分面積55平方公尺，本於前揭所有權之作用
    ，請求上訴人拆除其地上之系爭39號房屋，並返還土地於被
    上訴人及其他共有人，上訴人則以其為有權占有置辯，兩造
    之爭點為：(一)本件是否得類推適用民法第425 條之1 第1項
    之規定，推定兩造間就系爭548 之1 地號土地有租賃關係存
    在？(二)上訴人是否得因重測結果與原確定分割判決有異，而
    對被上訴人主張有權占用系爭548 之1 地號土地？茲分別論
    述如下：
(一)、按土地及其土地上之房屋同屬一人所有，而僅將土地或僅將
    房屋所有權讓與他人，或將土地及房屋同時或先後讓與相異
    之人時，土地受讓人或房屋受讓人與讓與人間或房屋受讓人
    與土地受讓人間，推定在房屋得使用期限內，有租賃關係，
    ，其期限不受第449 條第1 項規定之限制，民法第425 條之
    1 第1 項固定有明文。惟查民法第425 條之1 第1 項自89年
    5 月5 日起始有適用，並無溯及效力，本件上訴人於72年9
    月13日向甲○○購買並受讓系爭39號房屋，未同時受讓其基
    地，嗣於86年2 月28日臺灣高等法院高雄分院83年度上字第
    552 號分割共有物判決確定（見本院卷第32頁至第41頁所附
    判決及確定證明書），由被上訴人之被繼承人鍾志道取得系
    爭548 之1 地號土地，不論上訴人所指房地異其所有人之情
    形為前者或後者，其時間均在89年5 月4 日以前，當時既尚
    未增訂民法第425 條之1 第1 項之規定，則自無適用或類推
    適用該項規定可言。
(二)、在民法第425 條之1 增訂之前，最高法院48年台上字第1457
    號判例固謂：「土地與房屋為各別之不動產，各得單獨為交
    易之標的，且房屋性質上不能與土地使用權分離而存在，亦
    即使用房屋必須使用該房屋之地基，故土地及房屋同屬一人
    ，而將土地及房屋分開同時或先後出賣，其間雖無地上權設
    定，然除有特別情事，可解釋為當事人之真意，限於賣屋而
    無基地之使用外，均應推斷土地承買人默許房屋承買人繼續
    使用土地。」同院73年度第5 次民事庭會議決議復謂：「土
    地與房屋同屬一人，而將土地及房屋分開同時或先後出賣時
    ，依本院四十八年台上字第一四五七號判例，應推斷土地承
    買人默許房屋承買人繼續使用土地，參照該判例之原判決全
    部裁判意旨，係認為使用土地之房屋所有人對土地所有人應
    支付相當之代價，則其法律關係之性質，當屬租賃。至其租
    金數額，如當事人間不能協議決定，當可訴請法院裁判。其
    再因轉讓而承受土地所有權之人，應有民法第四百二十五條
    之適用，其再因轉讓而繼受房屋所有權之人，則除有反對之
    特約外，應推斷土地所有人對之默許其繼續承租，故不問其
    後為轉讓土地或轉讓房屋，其土地所有權之承受人對房屋所
    有人或房屋所有權之承受人對土地所有人，均繼續其原來之
    法律關係。」惟前開判例及決議所謂「土地及房屋同屬一人
    」，縱可包括「土地及房屋同屬相同之共有人」及「土地共
    有人數除與房屋相同之共有人外，尚有其他共有人」之情形
    在內，並將所稱之「房屋承買人」擴及承購未辦保存登記房
    屋而具有事實上處分權之人，但必以該房屋原所有人建造時
    經土地其他全體共有人同意，始足稱之（最高法院89年度台
    上字第284 號判決意旨參照），亦即前手倘非經過同意而為
    有權占有，後手即無推斷為有權占有可言。經查：重測前坐
    落屏東縣內埔鄉○○段169 地號土地，原為特定農業區農牧
    用地（耕地或農地），直至81年11月間方註銷編定，變更為
    都市計劃住宅區土地，有土地登記簿謄本及都市計劃區域內
    分區使用證明書附於本院83年度訴字第116 號分割共有物事
    件卷內可憑。證人李芸榛即甲○○亦證稱：原地主蓋20間，
    賣了15間，覺得農地麻煩，把剩下的5 間及土地持分賣給伊
    ，系爭39號房屋係伊轉售給上訴人，因為當時基地是農地，
    所以未辦保存登記等語（見本院98年8 月28日準備程序筆錄
    ）。可見，系爭39號房屋係原共有人違法在耕地或農地上建
    造，且上訴人主張系爭39號房屋連同其它19棟房屋，在建造
    當時曾經全體土地共有人同意一節，為被上訴人所否認，上
    訴人復未能舉證加以證明，其主張顯無可採，則依前揭說明
    ，本件自無適用上開判例及決議，推定兩造間就系爭548 之
    1 地號土地有租賃關係存在，或認為被上訴人之被繼承人鍾
    志道默許上訴人繼續使用該土地之餘地。上訴人以此辯稱其
    有權占用系爭548 之1 地號土地云云，並無可採。
(三)、重測前坐落屏東縣內埔鄉○○段169 地號土地經裁判分割結
    果，系爭39號房屋原坐落於甲○○受分配之土地，惟適逢重
    新實施地籍測量，重測結果系爭39號房屋並未坐落於甲○○
    受分配之同段548 地號（分割後保留之母號，嗣後又分出54
    8 之13至548 之29地號）土地，而坐落於系爭548 之1 地號
    土地之事實，為兩造所不爭執，並有臺灣高等法院高雄分院
    83年度上字第552 號民事判決、土地複丈申請書、地籍調查
    表、重測前後之地籍圖、土地複丈圖及面積計算表附卷可稽
    ，並經本院調閱上開分割共有物事件第一、二審卷宗查明屬
    實。就此，屏東縣潮州地政事務所以98年7 月9 日屏潮地二
    字第0980006275號函復本院，略謂：「本案土地重測前為內
    埔鄉○○段169 號面積0.2560公頃（86年5 月重測改編為昭
    勝段54 8號面積0.255782公頃），該土地於83年上訴‧‧‧
    ‧並於86年1 月（接）獲判決‧‧‧‧土地所有權人即委託
    代理人徐武山複代理人徐至君（按即甲○○之夫與子）檢具
    本案相關文件資料及判決確定證明書等，於96年（按應係86
    年）6 月12日來所繳費申請分割測量、登記等事宜‧‧‧‧
    本所派員即按所附判決書主文意旨及分配圖說位置與參考原
    案分割複丈實測圖並實地檢核使用情形後，再依本原承辦測
    量員所製之複丈成果圖說及面積，並再按重測前後面積暨合
    計本案另筆老埤段169-3 號0.2436公頃‧‧‧‧重測後之面
    積，再予重新調整與面積之配賦後，再辦理本案土地之分割
    複丈事宜，且查本案之複丈成果圖亦有經全體共有人認章，
    ‧‧‧‧本案重測前老埤段169 （169-3 號亦同）號土地登
    記面積重測前、後雖無重大增減之情事，但其重測前、後之
    圖形坵塊形狀則會因重測當時土地所有權人之指界及重測前
    舊地籍圖圖紙伸縮或破損或比例尺之變更‧‧‧‧等因素，
    而有所差異」等語。證人即屏東縣潮州地政事務所課長丙○
    ○亦證稱：「本件是86年5 月13日重測公告確定，‧‧‧‧
    系爭土地當時尚未處理，判決確定之後當事人‧‧‧‧申請
    辦理分割登記，因為重測前後的地籍圖不同，所以整筆169
    地號是以重測案件來處理，內部的部分還是以判決結果來處
    理。‧‧‧‧老埤段169 地號內部分割的各筆就照分割的結
    果，因為面積有出入所以只做調整，當時548 之1 下方的地
    籍線如果往右邊移，548 的面積會多出來。‧‧‧‧（重測
    結果與分割判決有異）幾乎已經沒有辦法再改變，除非全部
    的人都同意。」（見本院98年8 月28日準備程序筆錄）按重
    新實施地籍測量時，土地所有權人應於地政機關通知之限期
    內，自行設立界標，並到場指界。逾期不設立界標或到場者
    ，依左列順序進行施測：一、鄰地界址。二、現使用人之指
    界。三、參照舊地籍圖。四、地方習慣。土地法第46條之2
    第1項 定有明文。內政部訂頒之「土地法第四十六條之一至
    第四十六之三執行要點」第八規定：「地籍調查時，土地所
    權人依土地法第四十六條之二於現有地界線設立界標並到場
    指界者，不論其現有地界線與地籍線是否相符，以其界標並
    指界之現有地界線辦理調查及施測。」可見，指界可以不受
    地籍線之限制。查本件重測時全體共有人均到場指界並設立
    界標（鋼釘），有前引屏東縣潮州地政事務所函、地籍調查
    表、土地複丈圖及面積計算表可考（見本院卷第53、59及60
    頁）。是系爭548 之1 地號與同段548 地號土地，於重新實
    施地籍測量時，既經被上訴人之被繼承人鍾志道及甲○○到
    場指界並設立界標，且經公告期滿無異議，則以渠等一致指
    界之地界線施測，並為重測後之地籍線，即為確定。上訴人
    以系爭39號房屋，依確定之分割判決，原坐落於甲○○受分
    配之土地內，重測後一變而在系爭548 之1 地號土地內，其
    對甲○○得主張有權占有，自亦得對系爭548 之1 地號土地
    之共有人主張有權占有云云，亦無可採。
六、綜上所述，上訴人並不能證明其有占用系爭548 之1 地號土
    地之合法權源，則被上訴人本於所有權之作用，請求上訴人
    將坐落系爭548 之1 地號土地如附圖所示編號A 部分面積55
    平方公尺上之地上物拆除，並將土地返還被上訴人及其他共
    有人，即為有理由，應予准許。原審因而為被上訴人勝訴之
    判決，並依職權宣告假執行，經核並無不合，上訴意旨指摘
    原判決不當，求予廢棄改判，非有理由，應予駁回。
七、據上論結，本件上訴為無理由，依民事訴訟法第436 條之1
    第3項 、第449 條第1 項、第78條，判決如主文。
中    華    民    國    99    年    3     月    31    日
                  民事第一庭    審判長法  官  孫國禎
                                      法  官  潘  快
                                      法  官  春生
右正本證明與原本無異。
本判決不得上訴。
中    華    民    國    99    年    4     月    1     日
                                      書記官  蘇雅慧

司法院資訊處製作；財團法人民間司法改革基金會備份。
